【裁判字號】    92,訴,1260
【裁判日期】    920731
【裁判案由】    清償借款
【裁判全文】
臺灣臺中地方法院民事判決  九十二年度訴字第一二六○號
    原      告  甲○○
    訴訟代理人  乙○○
    被      告  丙○○○
    兼
    訴訟代理人  戊○○
    被      告  丁○○
    訴訟代理人  徐鼎贀律師
右當事人間請求清償借款事件，於民國九十二年七月十七日言詞辯論終結，本院判決如左：
    主      文
原告之訴駁回。
訴訟費用由原告負擔。
    事      實
甲、原告方面：
一、聲明：求為判決被告應各給付原告新台幣（下同）三十三萬零二百五十九元，及自聲明
          送達被告之翌日起，按年息百分之五計算之利息。
二、陳述：
（一）按兩造曾於民國（下同）六十八年六月二十三日，共同簽發本票一張，共同向原台中
      市第九信用合作社（自九十年九月十四日起由合作金庫銀行概括承受，下稱台中九信
      ）借款二百萬元，借款人私自各分擔四分之一，迄至六十八年九月十八日止，四人共
      計積欠一百三十一萬四千六百四十六元，嗣經協議連同相關之訴訟費用六千三百九十
      元，合計積欠一百三十二萬一千零三十六元，迄至九十二年一月二十一日（按其間經
      該行庫催討，未罹於時效），由原告一人將全部款項予以清償，使票據債務消滅，致
      使其他發票之被告，亦同免責任。
（二）按連帶債務人相互間，原則上應平均分擔義務，其中一人因清償致他債務人同免責任
      者，得向他債務人請求償還各自分擔之部分，及自免責時起之利息，於求償之範圍內
      ，並承受債權人之權利，民法第二百八十條、第二百八十一條分別定有明文，兩造既
      均是共同發票人，屬連帶債務人，被告等三人既因原告清償致同免責任，則原告自得
      於求償之範圍內，承受債權人行庫之借款債權，請求被告給付。
（三）本件原告並非係基於清償借款後而請求，而係基於清償票款後而請求。本件係因被告
      戊○○於六十七年間，開具發票人是大裕造紙股份有限公司（下稱大裕公司）之支票
      （面額二百零七萬元），作為擔保向台中九信借款二百萬元，上開支票屆期無法兌現
      而遭退票，當時為了解決此筆債務遂由兩造共計四人，共同簽發系爭本票向台中九信
      抵付前項借款，延至六十八年十一月十九日利息付清，並償還本金五十萬六千七百五
      十四元，尚未償還部分為一百四十九萬三千二百四十六元，七十三年七月十七日大裕
      公司因破產清理，通知支票持有人參與債權分配並授權原告填具同意書同意上開支票
      由台中九信依債權分配額逕行具領，並抵償借款部分本息，七十三年七月十八日，台
      中九信依債權分配比例，求償十七萬八千六百元，迄至九十二年二十一日尚欠一百三
      十二萬一千零三十六元。
三、證據：提出代償證明書影本一件、本票影本二件、戶籍謄本三件、台中九信收入傳票影
          本一件、台中九信放款帳卡影本一件、同意書影本二件、支票影本一件、退票理
          由單影本一件、台中九信民事訴訟卷影本二張、本院債權憑證影本一件、台中九
          信催收款項帳卡影本一件為證。
乙、被告方面：
一、聲明：求為判決如主文所示。
二、陳述：
（一）系爭本票之票據原因乃借款關係固屬事實，惟六十八年六月二十三日向台中九信借款
      二百萬元之借款人乃係原告，被告三人僅係連帶保證人而已，主債務人依法應負最後
      清償責任，縱認原告曾向合作金庫清償票款，因原告是主債務人應負最後清償責任，
      被告僅係從債務人，原告清償借款債務後，依法不得再向被告請求平均分擔。
（二）合作金庫中清分行九十二年一月二十一日之代償證明書雖記載兩造於六十八年六月二
      十三日向台中九信共同借款二百萬元，同日簽發系爭本票一紙云云，然該段文字記載
      有誤，被告並未與原告共同向台中九信借款二百萬元。蓋在六十八年六月二十三日因
      當事人所服務之大裕公司需款供營運週轉，原告即同意以其為借款人，被告等為保證
      人，向台中九信借貸二百萬元，並由兩造共同簽發同額之系爭本票交付台中九信，而
      該筆借款嗣後撥入原告帳戶，被告分文未取。
（三）再者，系爭本票之發票日為六十八年六月二十三日，該本票之票據權利已逾消滅時效
      ，被告自得為時效抗辯。縱該本票未罹於時效，惟借款人係原告，被告係立於保證人
      之地位，基於保證之意思共同簽發本票，原告之訴亦欠缺保護必要。
    理      由
一、原告主張：兩造曾於六十八年六月二十三日，共同簽發本票一張，共同向台中九信借款
    二百萬元，後至九十二年一月二十一日時，尚積欠一百三十二萬一千零三十六元，均由
    原告清償，被告因而同免責任，兩造既係共同發票，則原則上應平均分擔義務，即被告
    三人應各分擔四分之一，為此訴請判命被告各給付原告三十三萬零二百五十九元，及法
    定遲延利息等語；被告則以：系爭本票之票據原因乃借款關係，惟借款人是原告，被告
    三人僅係連帶保證人而已，主債務人依法應負最後清償責任，縱認原告曾向合作金庫清
    償票款，因原告是主債務人應負最後清償責任，被告僅係從債務人，原告清償借款債務
    後，依法不得再向被告請求平均分擔等語，資為抗辯。
二、經查：兩造曾於六十八年六月二十三日，因向台中九信借款二百萬元一事，曾共同簽發
    系爭本票一張，交付給台中九信，後因兩造未清償，經台中九信取得執行名義執行獲部
    分清償後，尚積欠一百三十二萬一千零三十六元之票據債務，後經原告全部清償，合作
    金庫乃開具代償證明書一紙給原告等情，業據原告提出代償證明書影本一件、本票影本
    一件、及本院債權憑證影本一件為證，復為兩造所不爭執，應堪信為真實。
三、惟按連帶債務人相互間，除法律另有規定或契約另有訂定外，應平均分擔義務，在票據
    上簽名者，依票上所載文義負責。二人以上共同簽名時，應連帶負責。民法第二百八十
    條前段、票據法第五條固定有明文，惟在民法上無所謂連帶保證，實務上所謂之連帶保
    證，僅為喪失先訴抗辯權之保證而已，除此而外，仍不失其保證之性質。此種保證，雖
    債權人得逕向保證人為全部給付之請求，保證人不得提出先訴抗辯權，然保證人與主債
    務人之內部關係，應適用關於保證之規定，不生民法第二百八十條所定內部分擔之問題
    （最高法院七十六年度台上字第九六三號、八十八年度台上字第一一六九號參照），換
    言之，在主債務人與連帶保證人為取得借款而共同簽發票據時，雖主債務人與連帶保證
    人依前開票據法之規定，須連帶負票據上之責任，惟因該共同發票人間之法律關係，係
    屬主債務人與連帶保證人之關係，屬民法第二百八十條前段所指之法律另有規定之情形
    ，即此種情形，應適用關於保證之規定，不生內部分擔之問題，更無平均分擔之問題。
    本件兩造共同簽發系爭本票係為向台中九信借款二百萬元一事，業如前述，而上開借款
    之借款人是原告，被告三人均僅係連帶保證人而已等情，有原告提出之台中九信收入傳
    票影本一件、台中九信放款帳卡影本一件及同意書影本一件為證，應可採信，至於原告
    所提由合作金庫銀行所出具之代償證明書影本，固記載是兩造共同借款云云，惟此與上
    開台中九信原留存之原始資料不符，自難據而採為有利原告認定之依據；參酌上開說明
    ，原告既係借款人，則其與擔任連帶保證人之被告間，根本無所謂之內部分擔之問題，
    原告主張兩造約定各分擔四分之一云云，未舉證以實其說，尚無可取，是原告縱將上開
    本票之債務予以清償，雖兩造係共同發票人，然原告既係借款人，自應負最後清償之責
    任，自不得依上開民法第二百八十條前段之規定，向被告求償。故而，原告主張其清償
    系爭本票之票款後，因被告三人均係共同發票人，得請求被告給付應各分擔四分之一云
    云，於法自屬無據，不足採信。
四、從而，原告訴請被告應各給付其三十三萬零二百五十九元，及自聲明送達被告之翌日起
    ，按年息百分之五計算之利息，為無理由，應予駁回。
五、兩造其餘攻擊防禦方法，經審核結果，核與本判決之結論無影響，爰不以一一論述，併
    此敘明。
六、據上論結，本件原告之訴為無理由，依民事訴訟法第七十八條，判決如主文。
中      華      民      國      九十二      年      七      月     三十一     日
~B臺灣臺中地方法院民事第四庭
~B    法  官  李國增
右為正本係照原本作成。
如不服本判決，應於判決送達後二十日內，向本院提出上訴狀（須按他造當事人之人數附繕
本）。
中      華      民      國      九十二      年      八      月       四       日
~B法院書記官


司法院資訊處製作；財團法人民間司法改革基金會備份。
